最高法院民事判決　　　　　　　　　　　　　　　　九十一年度台上字第七二七號
　　上　訴　人　乙 ○ ○
　　　　　　　　甲 ○ ○
　　共　　　同
　　訴訟代理人　呂 傳 勝律師
　　被 上訴 人　丁 ○ ○
　　　　　　　　子 ○ ○
　　　　　　　　戊 ○ ○
　　　　　　　　壬 ○ ○
　　　　　　　　丙 ○ ○
　　　　　　　　己 ○ ○
　　　　　　　　辛 ○ ○
　　　　　　　　癸 ○ ○
　　　　　　　　庚○○○
　　共　　　同
　　訴訟代理人　沈 朝 標律師
右當事人間請求返還土地事件，上訴人對於中華民國八十九年七月十八日台灣高等法
院第二審更審判決 (八十九年度上更(一)字第二二號），提起上訴，本院判決如左：
    主  文
原判決廢棄，發回台灣高等法院。
    理  由
本件上訴人主張：坐落桃園縣楊梅鎮○○○段五四九、五四九｜一號土地分別為上訴
人乙○○、甲○○所有，被上訴人庚○○○無權占用五四九號土地上如第一審判決附
圖（下稱附圖）所示Ａ部分種植蔬菜，被上訴人己○○、庚○○○占用如附圖所示Ｂ
部分飼養家禽及種菜，被上訴人辛○○、壬○○占用如附圖所示Ｅ部分搭建地上物；
被上訴人戊○○、丙○○占用同段五四九｜一號土地上如附圖所示Ｃ及Ｃ１部分，被
上訴人癸○○占用如附圖所示Ｄ部分，辛○○、丁○○占用如附圖所示Ｅ部分，被上
訴人丁○○占用如附圖所示Ｆ部分，被上訴人子○○占用如附圖所示Ｇ２部分，己○
○占用如附圖所示Ｇ３部分，均搭建地上物使用。辛○○占用如附圖所示Ｇ１部分建
屋使用等情，爰依民法第七百六十七條規定，求為命被上訴人分別將上開地上物拆除
，將土地返還予伊之判決。
被上訴人則以：伊之先祖鍾連玉於民國三十八年六月二十二日與上訴人之先祖黃景賜
訂定耕地租約，由黃景賜將楊梅鎮○○○段五五六號田地（後分割為五五六、五五六
｜一、五五六｜二）出租予鍾連玉，雙方於訂定租約之時，為使承租人有曬稻及堆放
農具之地方，乃於租約上約定由出租人提供同段五四九號之系爭土地（後分割為五四
九至五四九｜一一）供作承租人曬穀、放置農具之田寮及田寮地並免租。鍾連玉乃依
系爭租約興建泥土牆之農舍供作曬穀場及置放農具之田寮農舍，嗣伊繼承為承租人後
，於三七五租約有效期間內，依原訂租約之效力，使用系爭土地，整修農舍，上訴人
自不得請求伊拆屋還地；又伊雖向上訴人購買系爭土地之一部分興建房屋，但兩造間
之三七五租約並不因此受影響，伊仍得使用系爭土地等語，資為抗辯。
原審維持第一審所為上訴人敗訴之判決，駁回其上訴，無非以：被上訴人之先祖鍾連
玉於三十八年六月二十二日與上訴人之先祖黃景賜訂定耕地租約，由黃景賜將坐落楊
梅鎮○○○段第五五六號田地（後分割為五五六號、五五六｜一號、五五六｜二號）
出租予鍾連玉，並約定「佃寮及佃寮地免租」等情，有台灣省新竹縣山字第八三號耕
地租約影本可憑，兩造對上開耕地租約之真正及分別為鍾連玉、黃景賜繼承人之事實
，並不爭執。又系爭五四九、五四九｜一號土地即為前揭租約所載之「佃寮及佃寮地
」，亦為上訴人所不否認，上訴人對兩造之被繼承人鍾連玉、黃景賜於前揭台灣省新
竹縣山字第八三號耕地租約上簽名之真正既不爭執，上訴人僅空言主張上開租約「佃
寮及佃寮地免租」等文字係鄉公所片面記載，未能舉證以實其說，自應認前揭租約上
「佃寮及佃寮地免租」之記載，係出於當事人鍾連玉、黃景賜之合意。且耕地租約迄
今約五十年，被上訴人於系爭土地上興建地上物時間亦已逾四十餘年，足證兩造之先
祖於訂立耕地租約時，即有「佃寮及佃寮地免租」之約定，否則上訴人及其先祖絕無
任由被上訴人使用四、五十年而不請求返還之理。上訴人既自認系爭兩筆土地即為上
開租約中所指租賃土地之田寮地，則系爭兩筆土地之使用權，即係附屬於耕地之租賃
關係而發生，在耕地租賃關係未消滅前，被上訴人自有免付租金使用系爭土地之權。
辛○○所使用之建物係其姐鍾水香生前經上訴人同意所興建，於鍾水香去世後，由其
妹即辛○○及鍾水香之子趙銀昌共同使用，有同意書足憑，丙○○與戊○○所共同使
用部份，係黃連玉所興建，經丙○○之父鍾生坤生前與其叔戊○○共同整修，而該建
物係土造牆壁之房屋等情，亦經第一審履勘現場無訛，其興建之年代久遠，已逾四十
年之久，以丙○○民國六十年出生，現年二十多歲，顯非其所興建，丙○○僅係使用
人之一。且上訴人對於辛○○、丙○○、戊○○所使用之建物係其等所興建，復未能
舉證以實其說，自難認上訴人之主張為真。至庚○○○、丙○○分別為丁○○之母及
兄弟，同住一戶，二人基於占有輔助人之關係，而非獨立占有使用系爭土地。系爭土
地係屬三七五租約約定供作被上訴人曬穀場及置放農具之田寮及田寮地，為上訴人於
第一審所承認，嗣因黃景賜與鍾連玉陸續亡故，雙方之繼承人乃以租約附表之方式變
更租約之名義人，並非另定租約，嗣被上訴人農舍因年久失修，老舊不堪，有部份坍
塌，為表示尊重地主，並經上訴人之同意，於系爭土地上興建磚造平房，供作農舍，
為上訴人所不爭執，並有同意書影本為證。而系爭三七五租約係於三十八年六月二十
二日訂定，當時係臺灣光復初期，土地之經濟價值低，且因眾多台籍日本兵及國人死
於戰爭，有能力耕作之農人不多，佃農多兼具有為地主負責照料土地之性質，且以當
時之農業科技並不發達，除需有農舍作為置放農具、肥料、儲藏收割之稻穀、尚須有
耕牛棲身之處所、更需有足夠之空地供作曬穀之場所，倘僅有農舍，而無空地供作曬
穀之用地，則佃農勢必因無地供曬穀致無法耕作，兩造租約上所訂之田寮及田寮地，
當係指原五四九號土地全部即包括現五四九及五四九之一號土地之空地，上訴人所稱
佃寮地僅係農舍基地面積部份，而不及於曬穀場等空地云云，與當時農業社會情況不
符，自無足取。另耕地三七五減租條例第十二條之立法意旨乃在避免經濟上弱者之佃
農因為新法之實施造成不利，故明定出租人不得藉詞拒絕或收取報酬。系爭土地既屬
田寮地，其上建物係供作農業使用之農舍，就法律精神言之，應類推適用前開法條規
定，又經上訴人同意後所興建，於租約合法有效期間內，上訴人自不得藉故收回或拒
絕被上訴人繼續使用訟爭土地。又被上訴人之先祖鍾連玉因向上訴人之先祖黃景賜承
租田地並依約使用所提供之系爭土地興建田寮作為曬榖及置放農具之用，因年久失修
，有部份坍塌，被上訴人為表示尊重地主，於六十四年經由上訴人同意於系爭土地上
興建農舍，之後上訴人另將部份土地分割並出售予被上訴人，惟同意書所興建之農舍
與被上訴人向上訴人買受部份土地後再興建之二樓磚造房屋並非相同，上訴人空言主
張係同一位置，未能提出任何證據以實其說，顯無可採。再兩造就系爭土地雖於三七
五租約上約定供作田寮地並由被上訴人使用中，然尚非不得買賣，故兩造間於六十七
年再訂定買賣契約，由被上訴人買受部份土地，上訴人辯稱系爭田寮農舍早已不存在
，亦無可採。系爭土地既屬三七五租約上約定之田寮及田寮地，部份建物又係經上訴
人於六十四年同意所興建之農舍，就法律精神言之，當然附屬於系爭三七五租約，於
租約合法有效期間內，上訴人自不得藉故收回或拒絕被上訴人繼續使用系爭土地，亦
無上訴人所主張之借貸關係，上訴人主張終止借貸關係，請求拆屋，於法無據。系爭
土地既係上訴人之先祖基於耕地租賃關係交付被上訴人先祖占有使用，被上訴人因繼
承而承受其權利，自非無權占有，從而上訴人本於民法第七百六十七條所有物返還請
求權，請求被上訴人拆屋還地，不應准許等詞，為其判斷之基礎。
惟查鍾連玉與黃景賜於三十八年六月二十二日訂立耕地租約，租期自三十七年十二月
二十日至四十年十二月十九日止，其上蓋有「桃園縣政府核定依照三七五減租條例第
二條規定，自四十四年元月一日（？）起至四十九年二月三十日（？）止續訂租約六
年」戳記，承租人欄「鍾連玉」三字已被刪除，改為「己○○」（見一審卷五○頁）
，鍾連玉之次子鍾生坤嗣又於五十三年二月二十五日與黃景賜訂立耕地租約（見同上
卷五三頁），鍾連玉之長子己○○與黃景賜之子乙○○於八十一年四月二十日，鍾生
坤之子丁○○、鍾盛昌、子○○、壬○○與乙○○於同年五月四日分別訂立租約附表
，上開租約附表均載明申請准予租約變更登記（見第一審卷第四九頁、五二頁）。則
鍾連玉與黃景賜於三十八年六月二十二日訂立之耕地租約是否尚繼續有效而由鍾連玉
之全體繼承人承繼或僅由己○○或鍾生坤承繼，或與丁○○、鍾盛昌、子○○、壬○
○共同承繼？抑或鍾連玉之部分繼承人己○○、鍾生坤、丁○○、鍾盛昌、子○○、
壬○○與上訴人另成立新租賃關係？己○○及丁○○、鍾盛昌、子○○、壬○○分別
與乙○○所訂耕地租約附表所指租約變更登記究何所指？究係本於己○○或鍾生坤與
黃景賜所訂租約或係本於鍾連玉與黃景賜所訂原租約而申請變更登記？原租約所載之
「佃寮及佃寮地免租」條款是否繼續存在？原審仍未究明，遽認被上訴人得基於鍾連
玉與黃景賜所訂之耕地租約內所載「佃寮及佃寮地免租」之約款，占有使用系爭土地
，自嫌疏略。又上訴人一再主張：伊與丙○○、辛○○、庚○○○三人從無耕地租賃
關係，無耕地三七五減租條例第十二條之適用，而原與上訴人之被繼承人黃景賜簽訂
三七五租約之鍾連玉死亡後，與上訴人簽訂耕地三七五租約者，僅鍾生坤、己○○、
丁○○、鍾盛昌、子○○、壬○○（見一審卷四九、五二、五三頁），丙○○、辛○
○、庚○○○三人究竟是否為鍾連玉之繼承人而承繼鍾連玉與黃景賜所訂三七五租約
之權利？有待原審予以釐清。再被上訴人訴訟代理人於原審已陳稱：「丙○○是在父
死亡後，因為經濟情況較差，而搬入居住，屬自主占有」（見原審更(一)卷九三頁），
原判決認丙○○係輔助占有人，亦與卷內資料不符。上訴論旨，指摘原判決不當，求
予廢棄，非無理由。
據上論結，本件上訴為有理由。依民事訴訟法第四百七十七條第一項、第四百七十八
條第一項，判決如主文。
中      華      民      國    九十一    年      四      月     十九     日
                              最高法院民事第六庭
                                  審判長法官  吳  正  一
                                        法官  劉  福  來
                                        法官  鄭  玉  山
                                        法官  黃  義  豐
                                        法官  顏  南  全
      右正本證明與原本無異
                                              書  記  官
中      華      民      國    九十一    年      五      月      七      日
